---
title: "Lab10_Semisupervisado"
author: "Luis Gilberto González  Joel Antonio Jaquez   Fabian Morales"
date: "2026-05-15"
output: pdf_document
---

```{r setup, include=FALSE}
knitr::opts_chunk$set(echo = TRUE, warning = FALSE, message = FALSE)
```

```{r librerias}
library(tidyverse)
library(caret)
library(randomForest)
library(RSSL)
library(ggplot2)
library(gridExtra)
library(scales)
library(corrplot)
library(knitr)
```

```{r carga-datos}
df <- read.csv("Datos/bank-full.csv", sep = ";", stringsAsFactors = TRUE)
```

# Análisis Exploratorio de Datos
```{r}
cat("Dimensiones del dataset:", nrow(df), "filas x", ncol(df), "columnas\n")
cat("Variables:\n")
str(df)
```
El dataset Bank Marketing contiene información de 45,211 clientes contactados 
durante campañas de marketing telefónico de un banco portugués entre 2008 y 2010. 
Cada registro representa un contacto con un cliente al que se le ofreció un 
depósito a plazo fijo, y la variable objetivo `y` indica si el cliente aceptó 
o no la oferta. El dataset cuenta con 17 variables en total: 7 numéricas y 
10 categóricas, sin valores faltantes, lo que simplifica el proceso de 
preprocesamiento.

## Estadística descriptiva
```{r estadisticas-descriptivas}
summary(df[, c("age", "balance", "duration", "campaign", "pdays", "previous")])
```
El análisis descriptivo de las variables numéricas revela características 
importantes del dataset. La edad de los clientes oscila entre 18 y 95 años, 
con una mediana de 39 años, lo que indica que la campaña se concentró 
principalmente en adultos en edad laboral activa. El balance promedio anual 
es de 1,362 euros, aunque la mediana es considerablemente menor (448 euros), 
evidenciando una distribución fuertemente sesgada hacia la derecha con 
valores extremos que llegan hasta los 102,127 euros, e incluso balances 
negativos de hasta -8,019 euros correspondientes a clientes con cuentas 
en descubierto. La duración de las llamadas presenta un mínimo de 0 segundos, 
lo que representa contactos que no llegaron a concretarse y que serán 
tratados en la etapa de preprocesamiento. El número de contactos por campaña 
tiene una mediana de 2, pero alcanza un máximo de 63, lo que sugiere la 
presencia de outliers significativos. Finalmente, la variable pdays, que 
indica los días transcurridos desde el último contacto de una campaña 
anterior, tiene su mediana en -1, confirmando que la gran mayoría de los 
clientes no había sido contactado previamente, dato que también requerirá 
una transformación antes del modelado.

## Balance de clases
```{r balance-clases, fig.height=4}
df %>%
  count(y) %>%
  mutate(pct = n / sum(n) * 100) %>%
  ggplot(aes(x = y, y = n, fill = y)) +
  geom_bar(stat = "identity") +
  geom_text(aes(label = paste0(round(pct, 1), "%")), 
            vjust = -0.5, size = 4) +
  scale_fill_manual(values = c("no" = "#E74C3C", "yes" = "#2ECC71")) +
  labs(title = "Balance de clases de la variable objetivo",
       x = "Suscribió depósito (y)", y = "Cantidad de clientes") +
  theme_minimal() +
  theme(legend.position = "none")
```
El gráfico de balance de clases confirma una de las características más 
importantes de este dataset y es que existe un desbalance marcado entre las dos 
categorías de la variable objetivo. El 88.3% de los clientes contactados 
no suscribió el depósito a plazo fijo, mientras que únicamente el 11.7% 
respondió de forma positiva. Este desbalance es completamente esperable en 
el contexto de campañas de marketing directo, donde las tasas de conversión 
suelen ser bajas. Sin embargo, tiene implicaciones directas sobre cómo se 
debe evaluar el desempeño de los modelos en el caso de un clasificador que simplemente 
predijera "no" para todos los casos obtendría un 88.3% de exactitud sin 
haber aprendido absolutamente nada. Por esta razón, a lo largo del laboratorio 
se priorizarán métricas como el F1-score y el recall sobre la clase positiva, 
las cuales son más informativas en escenarios con desbalance. Adicionalmente, 
durante la separación de datos etiquetados y no etiquetados se utilizará 
muestreo estratificado para garantizar que ambas clases estén representadas 
proporcionalmente en el conjunto etiquetado, algo especialmente crítico cuando 
se trabaja con fracciones tan pequeñas como el 5% o el 10% de los datos.

## Distribucion numérica
```{r distribucion-numericas, fig.height=6}
vars_num <- c("age", "balance", "duration", "campaign", "previous")

plots <- lapply(vars_num, function(var) {
  ggplot(df, aes_string(x = var, fill = "y")) +
    geom_histogram(bins = 30, alpha = 0.7, position = "identity") +
    scale_fill_manual(values = c("no" = "#E74C3C", "yes" = "#2ECC71")) +
    labs(title = var, x = var, y = "Frecuencia") +
    theme_minimal() +
    theme(legend.position = "bottom", 
          plot.title = element_text(size = 10))
})

grid.arrange(grobs = plots, ncol = 2)
```
Las distribuciones de las variables numéricas revelan patrones relevantes 
para el análisis. La edad presenta una distribución aproximadamente normal 
con sesgo leve hacia la derecha, concentrándose la mayoría de clientes entre 
los 25 y 50 años, con muy poca presencia de clientes mayores de 75 años. 
El balance anual muestra una distribución extremadamente sesgada: casi todos 
los clientes se agrupan cerca de cero, con una cola muy larga hacia la derecha 
generada por unos pocos clientes con balances excepcionalmente altos, lo que 
confirma la necesidad de aplicar normalización antes del modelado. La duración 
de las llamadas también presenta un sesgo pronunciado hacia la derecha, donde 
la mayoría de contactos dura menos de 500 segundos, pero visualmente se puede 
observar que las llamadas más largas tienen una mayor proporción de respuestas 
positivas, lo que la convierte en un predictor potencialmente muy informativo. 
Tanto campaign como previous muestran distribuciones muy concentradas cerca 
de cero con colas largas hacia la derecha, indicando que la mayoría de 
clientes fue contactado pocas veces y que gran parte no tenía historial de 
campañas previas. En todos los casos, la clase positiva (yes) aparece 
visualmente minoritaria pero presente a lo largo de todo el rango de valores, 
sin una separación limpia respecto a la clase negativa, lo que anticipa que 
el problema de clasificación no será trivial.

## Distribución categórica
```{r distribucion-categoricas, fig.height=7}
p1 <- ggplot(df, aes(x = job, fill = y)) +
  geom_bar(position = "fill") +
  scale_fill_manual(values = c("no" = "#E74C3C", "yes" = "#2ECC71")) +
  scale_y_continuous(labels = percent) +
  labs(title = "Tasa de suscripción por ocupación", x = "", y = "Proporción") +
  theme_minimal() +
  theme(axis.text.x = element_text(angle = 45, hjust = 1))

p2 <- ggplot(df, aes(x = education, fill = y)) +
  geom_bar(position = "fill") +
  scale_fill_manual(values = c("no" = "#E74C3C", "yes" = "#2ECC71")) +
  scale_y_continuous(labels = percent) +
  labs(title = "Tasa de suscripción por educación", x = "", y = "Proporción") +
  theme_minimal()

p3 <- ggplot(df, aes(x = marital, fill = y)) +
  geom_bar(position = "fill") +
  scale_fill_manual(values = c("no" = "#E74C3C", "yes" = "#2ECC71")) +
  scale_y_continuous(labels = percent) +
  labs(title = "Tasa de suscripción por estado civil", x = "", y = "Proporción") +
  theme_minimal()

p4 <- ggplot(df, aes(x = poutcome, fill = y)) +
  geom_bar(position = "fill") +
  scale_fill_manual(values = c("no" = "#E74C3C", "yes" = "#2ECC71")) +
  scale_y_continuous(labels = percent) +
  labs(title = "Tasa de suscripción por resultado campaña anterior", 
       x = "", y = "Proporción") +
  theme_minimal()

grid.arrange(p1, p2, p3, p4, ncol = 2)
```
El análisis de las variables categóricas permite identificar patrones 
diferenciados en la tasa de suscripción según el perfil del cliente. En 
cuanto a la ocupación, los estudiantes y jubilados destacan claramente como 
los grupos con mayor proporción de respuestas positivas, superando el 25% 
de conversión, mientras que los trabajadores de cuello azul, housemaids y 
entrepreneurs presentan las tasas más bajas, cercanas al promedio general 
del 11.7%. Respecto al nivel educativo, las diferencias entre grupos son 
moderadas ya que los clientes con educación terciaria muestran una tasa de 
suscripción ligeramente superior al resto, aunque ningún nivel educativo 
presenta una separación drástica respecto a los demás. El estado civil 
muestra poca variación entre categorías, siendo los clientes solteros 
marginalmente más propensos a suscribirse en comparación con casados y 
divorciados, lo que sugiere que esta variable por sí sola tiene un poder 
predictivo limitado. La variable más informativa de las cuatro es sin duda 
el resultado de la campaña anterior de que los clientes cuya campaña previa 
resultó exitosa muestran una tasa de conversión cercana al 65%, 
contrastando fuertemente con las categorías failure, other y unknown, que 
se mantienen por debajo del 20%. Esto confirma que el historial de 
interacción del cliente con el banco es uno de los predictores más 
relevantes para este problema de clasificación.


## Matríz de correlación
```{r correlacion, fig.height=5}
vars_cor <- df %>% 
  select(age, balance, duration, campaign, pdays, previous) %>%
  cor()

corrplot(vars_cor, method = "color", type = "upper",
         addCoef.col = "black", number.cex = 0.7,
         tl.col = "black", tl.srt = 45,
         title = "Matriz de correlación entre variables numéricas",
         mar = c(0,0,1,0))
```
La matriz de correlación entre las variables numéricas confirma que las 
relaciones lineales entre predictores son en su mayoría prácticamente 
inexistentes. La gran mayoría de pares presenta correlaciones cercanas 
a cero, lo que indica que cada variable aporta información relativamente 
independiente y descarta problemas de multicolinealidad severa que 
pudieran afectar el desempeño de los modelos. La única correlación 
moderada visible es entre pdays y previous (r = 0.45), lo cual tiene 
una explicación lógica directa: ambas variables describen el historial 
de contactos anteriores del cliente, por lo que si un cliente fue 
contactado previamente (previous > 0), necesariamente existe un valor 
registrado de días transcurridos desde ese contacto (pdays ≠ -1). Vale 
destacar también una correlación negativa leve entre duration y campaign 
(r = -0.08), lo que podría sugerir que a mayor número de contactos 
realizados, las llamadas individuales tienden a ser ligeramente más 
cortas. En general, la baja correlación entre predictores es una 
característica favorable para los modelos que se implementarán.

# Limpieza de Datos
```{r limpieza}
# Eliminar llamadas con duración 0 (contactos no realizados)
df_clean <- df %>% filter(duration > 0)
cat("Filas eliminadas por duration = 0:", nrow(df) - nrow(df_clean), "\n")

# Transformar pdays: -1 indica sin contacto previo
df_clean <- df_clean %>%
  mutate(contacted_before = ifelse(pdays == -1, 0, 1),
         pdays = ifelse(pdays == -1, 0, pdays))

cat("Dimensiones tras limpieza:", nrow(df_clean), "filas x", 
    ncol(df_clean), "columnas\n")
cat("Distribución de clases tras limpieza:\n")
print(table(df_clean$y))
```
La limpieza de datos se enfocó en dos problemas identificados durante el 
análisis exploratorio. Primero, se eliminaron los 3 registros cuya duración 
de llamada era igual a cero, ya que estos representan contactos que nunca 
llegaron a concretarse y no contienen información real sobre la interacción 
con el cliente ni sobre su decisión de suscribirse. Si bien son pocos, 
mantenerlos podría introducir ruido innecesario en el entrenamiento. Segundo, 
se transformó la variable pdays, que originalmente utilizaba el valor -1 como 
indicador de que el cliente no había sido contactado en campañas anteriores. 
Dado que -1 no representa una distancia temporal real sino una categoría 
especial, se creó una nueva variable binaria llamada contacted_before que 
captura explícitamente si el cliente tenía historial previo, y se reemplazó 
el -1 por cero en pdays para mantener una escala numérica coherente. Tras 
la limpieza el dataset quedó con 45,208 filas y 18 columnas, manteniendo la 
distribución original de clases prácticamente intacta con 39,919 registros 
negativos y 5,289 positivos, lo que confirma que las transformaciones 
aplicadas no alteraron la representatividad del conjunto de datos.

# Preprocesamiento de Datos
```{r preprocesamiento}
# One-hot encoding de variables categóricas
dummies <- dummyVars(y ~ ., data = df_clean)
X <- predict(dummies, newdata = df_clean)
y_label <- df_clean$y

# Normalización min-max [0,1]
preproc <- preProcess(X, method = "range")
X_scaled <- predict(preproc, X)
X_scaled <- as.data.frame(X_scaled)

cat("Dimensiones tras preprocesamiento:", nrow(X_scaled), "filas x", 
    ncol(X_scaled), "columnas\n")
cat("Variables generadas por encoding:", ncol(X_scaled), "\n")
```

Una vez limpio el dataset, se aplicaron dos transformaciones para dejarlo 
listo para el modelado. Primero, se realizó one-hot encoding sobre todas 
las variables categóricas mediante dummyVars, que convierte cada nivel de 
cada variable en una columna binaria independiente. Como resultado, el 
dataset pasó de 18 columnas originales a 52 columnas, reflejando la 
expansión generada por las variables con múltiples niveles como job con 
12 categorías, month con 12 meses y poutcome con 4 niveles. Este paso 
es necesario porque los algoritmos de aprendizaje semi-supervisado no 
pueden operar directamente sobre texto o factores. Segundo, se normalizaron 
todas las variables numéricas al rango [0,1] mediante min-max scaling, 
lo cual es especialmente crítico para Label Spreading, cuyo funcionamiento 
interno construye una matriz de afinidad basada en distancias euclidianas 
entre puntos: si las variables tuvieran escalas muy distintas, como ocurría 
con balance que llegaba hasta 102,127 euros frente a variables binarias 
en escala [0,1], las de mayor magnitud dominarían el cálculo de distancias 
y distorsionarían completamente los resultados del algoritmo.

# Diseño Experimental
```{r diseno-experimental}
set.seed(42)

# Submuestreo estratificado por limitaciones computacionales de Label Spreading
idx_sub <- createDataPartition(y_label, p = 8000/length(y_label), list = FALSE)
X_sub <- X_scaled[idx_sub, ]
y_sub <- y_label[idx_sub]

cat("Tamaño del subconjunto:", nrow(X_sub), "filas\n")
cat("Distribución de clases en subconjunto:\n")
print(table(y_sub))

# Split 80% entrenamiento / 20% prueba (estratificado)
idx_train <- createDataPartition(y_sub, p = 0.8, list = FALSE)
X_train <- X_sub[idx_train, ]
X_test  <- X_sub[-idx_train, ]
y_train <- y_sub[idx_train]
y_test  <- y_sub[-idx_train]

cat("\nTamaño entrenamiento:", nrow(X_train), "\n")
cat("Tamaño prueba:", nrow(X_test), "\n")

# Función para crear split semisupervisado dado un porcentaje de etiquetados
crear_split_semisupervisado <- function(X, y, pct_labeled, seed = 42) {
  set.seed(seed)
  idx_labeled <- createDataPartition(y, p = pct_labeled, list = FALSE)
  
  list(
    X_labeled   = X[idx_labeled, ],
    y_labeled   = y[idx_labeled],
    X_unlabeled = X[-idx_labeled, ],
    y_unlabeled = y[-idx_labeled]  # solo para evaluación posterior
  )
}

# Generar splits para 5%, 10% y 20% de datos etiquetados
pcts <- c(0.05, 0.10, 0.20)
splits <- lapply(pcts, function(p) crear_split_semisupervisado(X_train, y_train, p))
names(splits) <- c("5%", "10%", "20%")

# Verificar tamaños
for (pct in names(splits)) {
  cat("\n--- Porcentaje etiquetado:", pct, "---\n")
  cat("Datos etiquetados:", nrow(splits[[pct]]$X_labeled), "\n")
  cat("Datos no etiquetados:", nrow(splits[[pct]]$X_unlabeled), "\n")
  cat("Distribución etiquetados:\n")
  print(table(splits[[pct]]$y_labeled))
}
```
El diseño experimental quedó estructurado de la siguiente manera. Del total 
de 45,208 observaciones preprocesadas se extrajo un subconjunto estratificado 
de 8,001 filas, preservando la proporción original de clases con 7,065 
registros negativos y 936 positivos. Este subconjunto se dividió en 6,401 
observaciones para entrenamiento y 1,600 para prueba, manteniendo siempre 
el muestreo estratificado para respetar el desbalance natural del dataset.

Sobre el conjunto de entrenamiento se simularon tres escenarios 
semi-supervisados: con el 5% de datos etiquetados se dispone de apenas 321 
observaciones etiquetadas frente a 6,080 no etiquetadas, con el 10% se 
tienen 641 etiquetadas y 5,760 no etiquetadas, y con el 20% se cuenta con 
1,281 etiquetadas y 5,120 no etiquetadas. Es importante notar que incluso 
en el escenario más favorable del 20%, la clase positiva cuenta con apenas 
150 ejemplos etiquetados, lo que representa un reto significativo para 
cualquier algoritmo de clasificación y justifica plenamente el uso de 
técnicas semi-supervisadas que aprovechen la información contenida en los 
datos no etiquetados.

#  Modelo Supervisado

```{r}


resultados_baseline <- list()

for (pct in names(splits)) {
  sp <- splits[[pct]]
  

  set.seed(42)
  modelo_rf <- randomForest(
    x          = sp$X_labeled,
    y          = sp$y_labeled,
    ntree      = 300,
    mtry       = floor(sqrt(ncol(sp$X_labeled))),
    importance = TRUE
  )
  
  preds <- predict(modelo_rf, newdata = X_test)
  cm    <- confusionMatrix(preds, y_test, positive = "yes")
  
  resultados_baseline[[pct]] <- list(
    modelo    = modelo_rf,
    cm        = cm,
    accuracy  = cm$overall["Accuracy"],
    f1        = cm$byClass["F1"],
    recall    = cm$byClass["Sensitivity"],
    precision = cm$byClass["Pos Pred Value"]
  )
  
  cat("\n=== Baseline RF |", pct, "etiquetado ===\n")
  cat("Accuracy :", round(cm$overall["Accuracy"], 4), "\n")
  cat("F1-score :", round(cm$byClass["F1"], 4), "\n")
  cat("Recall   :", round(cm$byClass["Sensitivity"], 4), "\n")
}
```
# Matriz de confusion - MOdelo
```{r}
# ── Matrices de confusión – Baseline ──

par(mfrow = c(1, 3))
for (pct in names(resultados_baseline)) {
  cm_tab <- resultados_baseline[[pct]]$cm$table
  
  df_cm <- as.data.frame(cm_tab)
  colnames(df_cm) <- c("Predicho", "Real", "Freq")
  
  p <- ggplot(df_cm, aes(x = Real, y = Predicho, fill = Freq)) +
    geom_tile(color = "white") +
    geom_text(aes(label = Freq), size = 5, fontface = "bold") +
    scale_fill_gradient(low = "#F8F9FA", high = "#2C3E50") +
    labs(
      title    = paste0("Baseline RF – ", pct, " etiquetado"),
      subtitle = paste0("F1: ", round(resultados_baseline[[pct]]$f1, 3),
                        "  |  Recall: ", round(resultados_baseline[[pct]]$recall, 3)),
      x = "Valor Real", y = "Predicción"
    ) +
    theme_minimal(base_size = 11)
  
  print(p)
}
```
Las tres matrices de confusión del baseline confirman un patrón consistente: el modelo clasifica 
correctamente la gran mayoría de negativos pero falla sistemáticamente en detectar positivos. Con 
5% de etiquetas identifica solo 37 de 187 casos positivos, con 10% sube a 47, y con 20% alcanza 
57, evidenciando una mejora gradual pero insuficiente conforme aumentan las etiquetas disponibles. 
En todos los escenarios el cuadrante de falsos negativos domina la clase positiva, lo que 
refuerza que el baseline, entrenado únicamente con la fracción etiquetada, no logra capturar la 
distribución real de la clase minoritaria y establece un piso de desempeño claro que los modelos 
semi-supervisados deberán superar aprovechando la información estructural de los datos no etiquetados.

# Resumen Modelo
```{r}


tabla_baseline <- data.frame(
  Porcentaje_etiquetado = names(resultados_baseline),
  Accuracy  = sapply(resultados_baseline, function(r) round(r$accuracy, 4)),
  F1_score  = sapply(resultados_baseline, function(r) round(r$f1, 4)),
  Recall    = sapply(resultados_baseline, function(r) round(r$recall, 4)),
  Precision = sapply(resultados_baseline, function(r) round(r$precision, 4))
)
rownames(tabla_baseline) <- NULL

kable(tabla_baseline,
      caption = "Desempeño del modelo supervisado baseline",
      col.names = c("% Etiquetado", "Accuracy", "F1-Score", "Recall", "Precision"))
```

Los resultados del modelo supervisado baseline evidencian con claridad el efecto del desbalance de 
clases y la escasez de datos etiquetados sobre el desempeño real del clasificador. Si bien la 
exactitud se mantiene consistentemente por encima del 89% en los tres escenarios, 
este valor es engañoso, un clasificador trivial que predijera para todas las observaciones 
alcanzaría un accuracy del 88.3% sin haber aprendido nada, por lo que esta métrica no es 
informativa en este contexto.


